【裁判字號】    99,上訴,420
【裁判日期】    990706
【裁判案由】    強盜等
【裁判全文】
臺灣高等法院臺南分院刑事判決         99年度上訴字第420號
上  訴  人
即  被  告  丁○○
選任辯護人  郭宗塘律師（扶助律師）
上列上訴人因強盜等案件，不服臺灣雲林地方法院98年度訴字第
899號中華民國99年4月7日第一審判決（起訴案號：臺灣雲林地
方法院檢察署98年度偵字第5491號），提起上訴，本院判決如下
：
    主  文
上訴駁回。
    事  實
一、丁○○前於民國87年間因施用第二級毒品安非他命案件，經
    原審以89年度易字第2號判決判處有期徒刑6月確定；又於同
    年間因販賣毒品案件，經原審以88年度訴字第5號刑事判決
    判處有期徒刑2年6月確定，上開2罪接續執行，並於90年6月
    4日因縮短刑期假釋出監。復於假釋期間，再犯施用第一、
    二級毒品（原審先以91年度毒聲字第669號裁定送強制戒治
    ，刑責部分並經原審以92年度訴緝字第13號判決連續施用第
    一級毒品，處有期徒刑1年；施用第二級毒品，處有期徒刑6
    月確定）、持有第一級毒品（經國防部南部地方軍事法院以
    93 年和判字第130號判決判處有期徒刑6月確定）、竊盜（
    分別經原審以92年度訴緝字第12號判決判處2年確定及臺灣
    苗栗地方法院以92年度苗簡字第203號判決判處有期徒刑4
    月確定）、搶奪（先後經原審以92年度訴緝字第12號、第14
    號判決分別判處有期徒刑2年及7月確定）、違反職役職責（
    經國防部中部地方軍事法院以92年台判字第114號判決判處
    有期徒刑10月確定）、偽造文書（經臺灣苗栗地方法院以92
    年度苗簡字第771號判決判處有期徒刑6月確定）、贓物（經
    原審以92年度簡字第146號簡易判決判處拘役30日確定）等
    案件，上開案件除偽造文書、贓物案件外，嗣經國防部南部
    地方軍事法院以96年聲減字第159號裁定減刑並合併定其應
    執行刑為有期徒刑5年1月確定，並於92年5月15日起至93年5
    月18日止先執行部分刑期（其中92年6月3日至93年1月8日為
    執行強制戒治處分期間不算入），後因前揭販賣毒品案件之
    假釋遭撤銷，於93年5月19日起至95年3月15日止插接執行該
    殘刑及前開偽造文書、贓物案件之徒刑及拘役，繼於95年3
    月16日經國防部南部地方軍事法院接押並執行前揭該院所定
    之應執行刑，嗣於98年6月11日假釋出監（不構成累犯）。
二、詎其仍不知悔改，復於98年7月中旬某日上午6時30分許，駕
    駛自小客車行經雲林縣西螺鎮新西螺橋時，見乙○○獨自騎
    乘車號209-EKE號機車，且在車上腳踏墊放置皮包（內有現
    金新臺幣（下同）5,000元、身分證及健保卡各1張及插有雙
    門號0000000000號與0000000000號之SIM卡之手機1支），竟
    基於意圖為自己不法所有之強盜犯意，驅車迫使乙○○停車
    ，俟乙○○停車後，旋即奪取乙○○之皮包，經乙○○與之
    拉扯抗拒後，丁○○竟持不明之細長鐵製硬物毆打乙○○胸
    部，而以此強暴之方式，至使不能抗拒，而取得該皮包，並
    隨即驅車逃逸。
三、案經雲林縣警察局斗六分局報告臺灣雲林地方法院檢察署檢
    察官偵查起訴。
    理  由
壹、程序部分
一、公訴人起訴被告於98年7月20日凌晨2時10分許，在雲林縣斗
    六市○○○路○段357號旁之停車場內搶奪丙○○置放於發動
    之自小客車駕駛座上之皮包（內有現金900元、身分證及健
    保卡各1張、插有000000 0000號SIM卡之手機1支）之搶奪罪
    部份，及於98年7月29日凌晨某時許，在雲林縣虎尾鎮興南
    里860號前之空地，徒手竊取甲○○所有停放在上址之車牌
    號碼UA-4215自小客車（價值約100,000元）之竊盜罪部分，
    已因被告撤回上訴而確定。
二、證據能力：
  (一)按被告以外之人於審判外之言詞或書面陳述，除法律有規定
    者外，不得作為證據，刑事訴訟法第159 條第1 項定有明文
    。又按被告以外之人於檢察事務官、司法警察官或司法警察
    調查中所為之陳述，與審判中不符時，其先前之陳述具有較
    可信之特別情況，且為證明犯罪事實存否所必要者，得為證
    據，亦為刑事訴訟法第159條之2所明定。又該條所謂的「較
    可信之特別情況」係指先前陳述之背景具有特別情況，而使
    其較審判中之陳述為可信時，即例外地賦予證據能力。至於
    是否先前陳述之背景具有特別情況，則需斟酌個案不同之情
    形具體認定之。本案被告及辯護人爭執被害人乙○○之警詢
    筆錄為審判外之陳述，應無證據能力。本院審酌：證人乙○
    ○係越南籍女子，非本國人，於中文之表達、理解能力及對
    國字之認識，自不若本國人般流利順暢，故其該筆錄記載是
    否合乎其本意，尚有可疑，反觀其於原審審理時之證詞，係
    經檢察官、辯護人行交互詰問極力攻防下所為，可信度較高
    ，是本院認證人乙○○於警詢時之供述並不具有「較可信之
    特別情況」，而與刑事訴訟法第159條之2所示要件不符，自
    不得例外地作為證據使用。
  (二)次按被告以外之人於審判外之陳述，雖不符刑事訴訟法第15
    9條之1至之4之規定，而經當事人於審判程序同意作為證據
    ，法院審酌該言詞陳述或書面陳述作成時之情況，認為適當
    者，亦得為證據；當事人、代理人或辯護人於法院調查證據
    時，知有同法第159條第1項不得為證據之情形，而未於言詞
    辯論終結前聲明異議者，視為有前項之同意，同法第15 9條
    之5亦定有明文。本件除前述之乙○○之警詢筆錄外，本判
    決後開引用各該被告以外之人於審判外之陳述，業經檢察官
    、被告、及其辯護人於本院準備、審理時表明不爭執其證據
    能力（見本院卷第48、77頁），本院審酌上開證據製作時之
    情況，並無違法不當之情事，與本件待證事實間復具有相當
    之關聯性，以之作為證據應屬適當，依前開規定，應認該等
    證據具有證據能力。
貳、認定犯罪事實所憑之證據及理由：
一、訊據被告對其於事實欄所示之時間、地點取走事實欄所示之
    被害人乙○○財物等情固供承不諱，惟否認有何加重強盜犯
    行，另辯稱：伊係空手搶奪乙○○之財物云云，被告之辯護
    人則以：被害人乙○○於警詢及原審審理時雖均積極指證被
    告有持棍對其實施強盜行為，惟綜觀其證詞，對部分之重要
    情節前後不一、相互矛盾，甚者有相當多與常情或經驗法則
    嚴重違背之情形，例如：被告自何處下車、自何處拿出棍棒
    、該棍棒之材質為何、係木棒抑或鐵棒、皮包遭搶後有無在
    後追捕被告、攀附被告車輛等等均不相一致，且被告若要使
    用兇器，焉有捨鋒利刀械不用，而僅以短小之木棒行兇之理
    ，故不能採為被告涉犯攜帶兇器加重強盜罪嫌之認定等語，
    為被告辯護。
二、經查，前揭事實業據證人即被害人乙○○於原審審理時證述
    伊於98年7月中旬某日上午6時30分許騎乘車牌號碼209-EK E
    重型機車，行經雲林縣西螺鎮新西螺橋上經被告攔下後，被
    告拉扯其皮包不成，旋持物毆打伊之胸部致伊疼痛難受至不
    能抗拒之程度放開皮包（內有現金5,000元、身分證及健保
    卡各1張及插有雙門號0000000000號與0000000000號門號SIM
    卡之手機1支）而取走等語綦詳，按「告訴人、證人之陳述
    有部分前後不符，或相互間有所歧異時，究竟何者為可採，
    法院仍得本其自由心證予以斟酌，非謂一有不符或矛盾，即
    應認其全部均為不可採信；尤其關於行為動機、手段及結果
    等之細節方面，告訴人之指陳，難免故予誇大，證人之證言
    ，有時亦有予渲染之可能；然其基本事實之陳述，若果與真
    實性無礙時，則仍非不得予以採信。」，最高法院著有74年
    台上字第1599號判例意旨可資參照。本件證人乙○○對於被
    害之時間、地點、經被告以持物毆打胸部之強暴方式強行取
    走皮包等基本事實之證述尚屬一致，且無矛盾，揆諸前開說
    明，證人對基本事實之證述應屬可採；參以，被告於本院審
    理時自承強盜當時，有與被害人拉扯，被害人抵抗不到30
    秒，皮包就被搶到手了，皮包並沒有扯斷等語（本院卷第81
    頁），是被害人既心存抵抗而與被告互有拉扯皮包之行為，
    如未經其他外力攻擊，衡情應持續幾分鐘，而非如被告所述
    不到30秒之時間就搶到皮包了，應係被告另手持其他物品攻
    擊被害人，而使被害人鬆手至明。
三、雖證人對於其遭被告係持木棍抑或持細長鐵製硬物強盜、其
    於被告強盜後之行為所述前後不一，先於警詢時證稱：「突
    然被歹徒駕駛1輛深色轎車將我攔下，由右前座之歹徒下車
    ，持木棍搶奪我所有之皮包」等語（見警(一)卷第7頁），於
    原審審理時則證稱：「（他如何搶？）我騎摩托車，他（即
    被告）叫我停下來，我不知道他是誰，我就停下來，我皮包
    放前面，他拉我皮包，我跟他拉扯一、兩分鐘，他拿東西小
    小的，打我，我很痛放手，他就拿去。」、「（是木頭還是
    鐵的東西？）鐵的。」、「（經當庭證人比劃東西長度）、
    （當庭丈量約35公分）」、（那時被告是坐在駕駛座的位置
    還是乘客座？）我不知道，我就停下來，我就不知道。」、
    「他要跑的時候我有拉他天線」等語（見原審卷第94頁至第
    96頁），惟證人乙○○係越南籍女子，非本國人，於中文之
    表達、理解能力及對國字之認識，自不若本國人般流利順暢
    ，故其證述前後不一之原因甚多，或證人不擅言詞表達；或
    表達不完全；或證人記憶有誤；或筆錄未記載完全；甚或記
    載筆錄者誤解其意者皆有可能。且上開不符之處，亦經證人
    乙○○於原審審理時一一陳明，並證述：「（為何在警察局
    說是木棍？）是他說我沒說，我說這個小小的。」、「（是
    警察說是木棍？）是他問我，我說小小的這樣，他問我這是
    什麼，我說我不知道。」、「（平常有無看過這個東西？）
    平常沒看過。」等語，是其於原審審理作證，已經檢察官、
    辯護人行交互詰問極力攻防下，詳加說明、描述被害情節，
    自較於警詢時細緻、清楚，且其與被告間並無仇隙，亦無甘
    冒偽證罪之罪責而無端作出不利被告之不實證言，益證證人
    於原審釐清事實後之證詞為可採。因此，尚不得以證人乙○
    ○於警詢中證述之情節較為簡略，而執為瑕疵而未予採信。
    辯護人、被告辯稱證人乙○○於警詢中之指訴顯與審理時之
    證述差異甚大，且未提及皮包遭搶後有無在後追捕被告、攀
    附被告車輛等情節，嚴重違背常情或經驗法則云云，不足採
    信。
四、此外，並有雲林縣警察局西螺分局99年6月15日第099000564
    4號函及職務報告附卷可參，綜上所述，本案事證明確，被
    告上開犯行，均堪認定，應依法論科。另被告聲請傳訊雲林
    縣警察局西螺分局西螺派出所當日製作筆錄警員查明被害人
    當日報案之情形，經查，被害人於強盜當日雖曾至雲林縣警
    察局西螺分局西螺派出所報案，而經警員受理，然因被害人
    急欲返家照顧，而未製作筆錄，有前揭職務報告可參，且本
    院認本案事證已明，並無傳訊之必要，附此敘明。
參、論罪科刑部分：
    按所謂兇器，其種類並無限制，凡客觀上足以對人之生命、
    身體、安全構成威脅，具危險性之物品均屬之。查被告於事
    實欄所持以強盜之不明細長鐵製硬物1支，雖未扣案，惟依
    證人即被害人乙○○於原審審理時所述，係具有相當長度（
    經當庭丈量證人乙○○所比劃之長度約35公分）、硬度（鐵
    的材質）之硬物（見原審卷第95頁、第98頁反面），客觀上
    顯然足對人之生命、身體、安全構成威脅，具有危險性，自
    屬刑法第321條第1項第3款之兇器無訛。核被告所為，係犯
    刑法第330條第1項、第321條第1項第3款之攜帶兇器強盜罪
    。
肆、原審以被告犯行明確，因予適用刑法第330條第1項之規定，
    並審酌被告正值年壯力強，竟不思正正途取得財物，僅因缺
    錢花用，屢以強盜、搶奪等方式強取他人財物，惡性非輕，
    所生危害甚鉅，並參酌其犯罪後之態度、智識程度、家庭狀
    況、犯罪之手段、動機及被害人所受損害等一切情狀，量處
    被告有期徒刑七年二月，及敘明未扣案之不明細長鐵製硬物
    1支，雖經認定係供被告犯強盜犯行所用之物，惟尚無證據
    證明係被告所有，爰不予宣告沒收。復敘明保安處分係對受
    處分人將來之危險性所為之處置，以達教化與治療之目的，
    為刑罰之補充制度。我國現行刑法採刑罰與保安處分之雙軌
    制，要在維持行為責任之刑罰原則下，為強化其協助行為人
    再社會化之功能，以及改善行為人潛在之危險性格，期能達
    成根治犯罪原因、預防犯罪之特別目的。保安處分之措施亦
    含社會隔離、拘束身體自由之性質，其限制人民之權利，實
    與刑罰同，本諸法治國家保障人權之原理及刑法之保護作用
    ，其法律規定之內容，應受比例原則之規範，使保安處分之
    宣告，與行為人所為行為之嚴重性、行為人所表現之危險性
    ，及對於行為人未來行為之期待性相當。保安處分中之強制
    工作，旨在對嚴重職業性犯罪及欠缺正確工作觀念或無正常
    工作因而犯罪者，強制其從事勞動，學習一技之長及正確之
    謀生觀念，使其日後重返社會，能適應社會生活，司法院大
    法官會議釋字第471號解釋文暨理由書闡述至明；復按宣告
    多數強制工作者，期間相同者執行其一：期間不同者，僅就
    其中最長期間者執行；有不定期者，僅就不定期者執行之，
    保安處分執行法第4條之1第4款、第1款定有明文。查被告前
    於98年7、8月間因犯竊盜、強盜、搶奪等罪，經原審於99年
    1月13日以98年度訴字第704號、第750號、第751號判決判處
    應執行有期徒刑15年，並於刑之執行前，令入勞動場所強制
    工作3年確定，被告目前已在執行強制工作之保安處分等情
    ，有上開判決書及臺灣高等法院全國前案簡列表各1份附卷
    可參，審酌被告本件犯行之時間亦同屬98年7、8月間，且上
    開判決所命之強制工作保安處分執行後已足達於矯治被告犯
    罪習慣而預防犯罪之目的，倘就本件再次宣告其令入勞動埸
    所強制工作，毋寧屬重複宣告，而認公訴人以被告因遊蕩或
    懶惰成習而犯罪，請求宣告刑前強制工作保安處分為無必要
    。本院經核原審認事用法俱無不合，量刑亦稱妥適，被告上
    訴意旨，否認有加重強盜之犯行，因而指摘原判決不當，為
    無理由，應予駁回。
伍、論罪法條
    刑事訴訟法第368條。
本案經檢察官羅清溪到庭執行職務。
中    華    民    國    99    年    7     月    6     日
                  刑事第四庭    審判長法  官  吳志誠
                                      法  官  彭喜有
                                      法  官  羅心芳
以上正本證明與原本無異。
如不服本判決應於收受送達後10日內向本院提出上訴書狀，其未
敘述上訴理由者，並得於提起上訴後10日內向本院補提理由書（
均須按他造當事人之人數附繕本）「切勿逕送上級法院」。
                                      書記官  蔡振豐
中    華    民    國    99    年    7     月    6     日
附錄本案論罪科刑法條全文：
中華民國刑法第330條：
（加重強盜罪）
犯強盜罪而有第321 條第1 項各款情形之一者，處7 年以上有期
徒刑。
前項之未遂犯罰之。
中華民國刑法第321條：
（加重竊盜罪）
犯竊盜罪而有左列情形之一者，處6 月以上、5 年以下有期徒刑
：
一、於夜間侵入住宅或有人居住之建築物、船艦或隱匿其內而犯
    之者。
二、毀越門扇、牆垣或其他安全設備而犯之者。
三、攜帶兇器而犯之者。
四、結夥三人以上而犯之者。
五、乘火災、水災或其他災害之際而犯之者。
六、在車站或埠頭而犯之者。
前項之未遂犯罰之。

司法院資訊處製作；財團法人民間司法改革基金會備份。
